臺灣高雄地方法院民事裁定　　　　　100年度消債更字第253號
聲　請　人　黃裕翔
上列當事人因消費者債務清理事件聲請更生，本院裁定如下：
    主  文
聲請駁回。
聲請費用由聲請人負擔。
    理  由
一、按「債務人不能清償債務或有不能清償之虞者，得依本條例
    所定更生或清算程序，清理其債務。」、「債務人與金融機
    構協商成立者，不得聲請更生或清算，但因不可歸責於己之
    事由，致履行顯有重大困難者，不在此限。」、「本條例施
    行前，債務人依金融主管機關協調成立之中華民國銀行公會
    會員辦理消費金融案件無擔保債務協商機制與金融機構成立
    之協商，準用前項之規定。」，消費者債務清理條例第3 條
    、第151 條第5 項、第6 項分別定有明文。所謂「不可歸責
    於己之事由」，原則上係指客觀上聲請人有收支狀況之變動
    ，諸如物價上漲、家屬患病等導致支出增加，或因意外、病
    痛無法工作、僱用之公司倒閉或裁員、減薪等以致收入減少
    等情；又縱使財產及收支狀況無甚變動，但因協商時居於劣
    勢，未能實質協議，僅為爭取利息減少及分期清償之些許優
    惠，勉予允諾，惟其財產及收入客觀上難以如期履行之情形
    ，亦應認該當。債務人雖因不可歸責之原因致不能履行協商
    條件，仍應符合「不能清償或有不能清償之虞」法定要件，
    亦即應綜合債務人之財產、信用、收支與其所負全部債務等
    狀況，評估其是否仍有償債能力，或即使仍得勉力清償，但
    是否因年紀已長、身罹疾患、工作條件不佳或其他相類似之
    因素，可預期足以影響日後基本生活之維持，而有不能清償
    之虞等情，為其判斷之準據。
二、聲請意旨略以：聲請人即債務人黃裕翔前向金融機構辦理消
    費貸款、信用卡契約等致積欠無擔保債務計新臺幣（下同）
    2,742,937 元，因無法清償債務，而於民國95年間依金融主
    管機關協調成立之中華民國銀行公會會員辦理消費金融案件
    無擔保債務協商機制，與各債權銀行達成分期還款協議，同
    意自95年6 月起分80期，並於每月10日以37,645元依各債權
    銀行債權金額比例清償各項債務至全部清償為止，惟因客觀
    收入不豐，尚須支付個人必要生活費用及配偶之扶養費，實
    無力繳納上開協商數額，是聲請人未依前開分期還款協議繼
    續履行，乃不可歸責於聲請人之事由所致，而聲請人現已不
    能清償債務，復未經法院裁定開始清算程序或宣告破產，爰
    依法聲請准予裁定更生等語。
三、經查：
  (一)聲請人前向各金融機構辦理消費貸款、信用卡契約等致積欠
    無擔保債務2,742,937 元（其中包含資產公司債務646,666
    元），而聲請人於95年間曾依「中華民國銀行公會會員辦理
    消費金融案件無擔保債務協商機制」與最大債權銀行板信商
    業銀行股份有限公司( 下稱板信銀行) 辦理協商而與各債權
    人達成分期還款協議，同意自95年6 月起分80期，並於每月
    10日以37,645元依各債權銀行債權金額比例清償各項債務至
    全部清償為止，惟尚未履約即毀諾等情，此有債權人清冊、
    財團法人金融聯合徵信中心前置協商專用債權人清冊及當事
    人綜合信用報告、板信銀行民事陳報狀等在卷可稽（卷第9
    頁至10頁、第26頁、第30頁、第34頁至35頁），堪認上情屬
    實。
  (二)聲請人為職業軍人，名下有1 筆土地，依公告現值計算價值
    約為42,336元，95年申請協商時所提出薪資單之每月收入為
    42,059元，據其所提出之100 年1 月、3 月、7 月、8 月薪
    資單於扣除軍保費、健保費後（執行扣薪部份列入計算）所
    得平均每月收入為46,269元，郵政存簿儲金簿內頁資料所載
    之考績獎金及年終獎金共有99,300元，則換算每月平均為8,
    275 元等情，此有98年度至99年度綜合所得資料清單及財產
    歸屬資料清單、薪資單、扣薪命令、郵政存簿儲金簿封面及
    內頁資料等附卷可證（卷第43頁至45頁、第36頁、第62頁、
    第29頁、第63頁至65頁），堪認屬實；則以其95年度協商時
    所提出之薪資單每月收入42,059元為核算其毀諾當時之收入
    標準，以其提出100 年薪資單平均每月薪資46,269元，加計
    年終及考績獎金之平均每月收入8,275 元後，以每月54,544
    元為核算其償債能力之基礎。
  (三)支出部分，聲請人主張每月須負擔配偶陳慧錚扶養費6,000
    元乙節，按夫妻間互負扶養之義務，民法第1116條第1 款定
    有明文。查聲請人配偶陳慧錚，患有糖尿病及高血壓，名下
    無財產，95年度至99年度申報所得平均每月收入分別為27,8
    42元、29,230元、36,862元、29,980元、10,447元，勞工保
    險已於100 年9 月9 日退保等情，此有高雄市立大同醫院診
    斷證明書、95年度至99年度財產歸屬資料清單、勞工保險投
    保資料表等件在卷可參（卷第50頁至52頁、第94頁、第98頁
    至100 頁），堪認其配偶陳慧錚於95年協商時仍有收入而無
    扶養之必要，而現因無工作收入確屬不能維持生活需聲請人
    扶養，該扶養費用部分，參照民法第1118、1119條規定，其
    負扶養義務之程度，亦應考量其目前身負債務之窘境，所負
    擔之扶養義務能力，自非比一般，是以100 年度綜合所得稅
    受扶養人每人免稅額82,000元計算，其每人每月扶養費用為
    6,833 元【計算式82,000÷12 =6,833 ，元以下4 捨5 入】
    ，則聲請人每月負擔配偶之扶養費應以6,833 元列計。至聲
    請人個人日常生活必要費用部分，審酌聲請人負債之現況，
    基於社會經濟活動之互賴及誠信，該日常生活所需費用，自
    應節制開支，不得有超越一般人最低生活標準之享受，否則
    反失衡平，本院參酌內政部社會司所公告歷年最低生活費標
    準，95年度高雄市每人每月最低生活費標準為11,072元；10
    0 年度高雄市7 月份每人每月最低生活費標準為11,146元，
    則聲請人每月最低生活費除有特殊情形並有證據證明者外，
    自宜以上開標準為度，始得認係必要支出。
  (四)綜上所述，依聲請人95年毀諾當時之收入42,059元，扣除個
    人必要生活費10,072元後，僅餘31,987元可供清償債務【計
    算式：42,059－10,072＝31,987】，即已不足繳納協商之金
    額37,645元，因此，聲請人無法依協議繼續償還，既係因客
    觀收入不足支付所致，非因協議後故有浪費或其他不利償還
    之行為，應認已盡相當之償還誠意，實有不可歸責於聲請人
    之事由，致履行顯有重大困難。惟依聲請人現每月平均收入
    為54,544元，扣除個人日常生活所需之必要費用11,146元及
    配偶扶養費6,833 元後，其餘額為36,565元【計算式：54,5
    44－11,146－6,833 ＝36,565】，而聲請人目前負債總額為
    2,742,937 元，如以其所有財產總值42,336元換價清償上開
    債務後，剩餘債務為2,700,601 元【計算式：2,742,937 －
    42,336＝2,700,601 】，以上開餘額按月攤還結果，如不計
    利息，僅需約6 年餘之期間即可清償完畢，審酌聲請人為66
    年次，正值青壯，距法定強制退休年齡，一般可預期尚有31
    年收入之職業生涯可期，力能逐期償還所欠債務，是堪認聲
    請人客觀上並無不能清償債務之情形。
四、綜上所述，本件聲請人依金融主管機關協調成立之中華民國
    銀行公會會員辦理消費金融案件無擔保債務協商機制與金融
    機構成立協商後，雖有不可歸責於己之事由，而致履行協議
    有重大困難之例外情形，惟其乃有相當收入而具履行能力，
    尚非有不能清償債務或有不能清償之虞，即與「不能清償或
    有不能清償之虞」之法定要件不合，本件聲請即無理由，自
    應予駁回。
五、據上論結，本件聲請為無理由，依消費者債務清理條例第11
    條第1 項、第8 條前段，裁定如主文。
中    華    民    國  100    年    11    月    10    日
                        民事庭  法  官  邱泰錄
以上正本，係照原本作成。
如不服本裁定，應於送達後10日內，向本院提出抗告狀。
中    華    民    國  100    年    11    月    10    日
                                書記官  梁竫